【裁判字號】    96,上易,1161
【裁判日期】    970229
【裁判案由】    恐嚇取財等
【裁判全文】
臺灣高等法院高雄分院刑事判決      96年度上易字第1161號
上  訴  人
即  被  告  丙○○
                    號
上列上訴人因恐嚇取財等案件，不服臺灣高雄地方法院96年度易
字第2941號中華民國96年11月7 日第一審判決（起訴案號：臺灣
高雄地方法院檢察署96年度偵緝字第2898號），提起上訴，本院
判決如下：
    主  文
原判決撤銷。
丙○○犯恐嚇取財未遂罪，處有期徒刑捌月。
    事  實
一、丙○○（原名鍾耀德）積欠地下錢莊債務，經濟狀況非佳，
    又取得乙○○（已經臺灣高雄地方法院檢察署發布通緝）所
    交付之如附表所示以甲○○為發票人之本票1 紙（該本票係
    乙○○於民國93年12月19日，以甲○○如不簽下本票，其家
    人將有生命危險等事項恐嚇甲○○，並要求甲○○簽立），
    雖明知甲○○並未積欠其債務，仍數次至甲○○住處，試圖
    向甲○○索取金錢未果，竟即意圖為自己不法所有，於民國
    94年2 月2 日上午8 時持上揭本票（起訴書誤載為本票影本
    ，應逕予更正），至甲○○任職之位於高雄縣大社鄉○○路
    402 號之三芳公司大門守衛室守候，見甲○○下班行經守衛
    室大門正欲離去，即先上前用手拉住甲○○使其無法離開，
    再將甲○○拉至守衛室內靠牆處，徒手毆打甲○○臉頰數下
    ，造成甲○○左臉挫傷，並接連質問甲○○「為何不還錢、
    何時還錢」等語，致甲○○心生畏懼，後因員警接獲報案，
    到現場處理始未能得逞而恐嚇取財未遂。丙○○於94年8 月
    29日為臺灣高雄地方法院檢察署通緝，而於中華民國96年罪
    犯減刑條例施行後之96年7 月18日始經警緝獲歸案。
二、案經高雄市警察局楠梓分局報請台灣高雄地方法院檢察署檢
    察官偵查起訴。
    理  由
一、關於證據能力方面：
（一）按被告以外之人於偵查中向檢察官所為之陳述，除顯有不
      可信之情況者外，得為證據，刑事訴訟法第159 條之1 第
      1 項定有明文，本件證人甲○○、唐鍾麗琴於96年9 月10
      日偵查中之陳述，均於證述前具結，亦無證據顯示檢察官
      在偵查時有不法取供之情形，且據證人做成證據之外部情
      狀，亦無證據顯示上開證述有顯不可信之情況，揆諸首揭
      說明，證人甲○○、唐鍾麗琴於偵查中之證述應有證據能
      力。
（二）按被告以外之人（包括證人、鑑定人、告訴人、被害人及
      共同被告等）於審判外之陳述雖不符刑事訴訟法第159 條
      之1 至之4 等4 條之規定，而經當事人於審判程序同意作
      為證據，法院審酌該言詞陳述或書面陳述作成時之情況，
      認為適當者，亦得為證據，刑事訴訟法第159 條之5 第1
      項定有明文。經查，證人甲○○、唐鍾麗琴於警詢詢問時
      所為陳述及卷附之建仁醫院診斷證明書1 紙，性質雖均屬
      傳聞證據，惟前開證據均查無符合同法第159 條之1 至之
      4 等前4 條之情形，而檢察官、被告均已知悉證人甲○○
      、唐鍾麗琴之陳述，及前開診斷證明書均屬傳聞證據，而
      於本院準備程序中均同意作為證據，本院審酌上開筆錄作
      成時，並無不當取供之情形，而前該診斷證明書作成之外
      部情狀，並無人情施壓或干擾，亦無其他不適之情形，認
      為以前開資料作為本案之證據均屬適當，是認均具有證據
      能力。
二、訊據上訴人即被告丙○○（下稱被告）固坦承有於前揭時地
    向告訴人甲○○討債，並毆打告訴人數下，惟矢口否認有前
    揭恐嚇取財未遂犯行。辯稱：伊是因乙○○曾向伊包車，積
    欠伊數萬元，就就給伊告訴人開立之前揭本票1 紙，說可以
    自己去向告訴人要錢，伊不清楚告訴人與乙○○實際之借貸
    情形為何，又伊當天係在三芳公司守衛室等候告訴人下班，
    見到告訴人一出來就叫住他，並拿本票過去，但告訴人先推
    伊，雙方有發生拉扯，伊才徒手打告訴人臉頰幾下云云。經
    查：
（一）被告有於前揭時、地，將告訴人強拉至牆邊，使其不能自
      由離去，再接連徒手毆打告訴人數下，並接連以「為何不
      還錢、何時還錢」等語，恫嚇要求告訴人支付金錢之事實
      ，業經證人即告訴人甲○○於原審到庭證稱：那天正要從
      三芳公司下班，進入大門守衛室正欲離開，被告見其走來
      ，就拉住其胸口前衣服，將其拉至公司守衛室旁邊的角落
      要其還錢，並徒手毆打其腹部、頭部等部位等語明確（見
      原審卷第49、50頁），且告訴人陳稱其遭被告毆打部位，
      復與其所受傷勢相符，此有建仁醫院診斷證明書1 紙在卷
      可資佐證（見警卷第24頁）。從而，被告有於前揭時地強
      拉告訴人，使其不能自由離去，又徒手毆打告訴人，並出
      言恫嚇告訴人支付金錢之行為，應屬實在。
（二）被告又辯稱其僅係與被害人發生拉扯云云。惟查，當日告
      訴人僅經由守衛室步行出公司大門口正欲下班，而非事先
      與被告約於該處見面，又告訴人原本僅聽聞被告向其索討
      債務，至當天告訴人始第一次親眼看見被告一節，亦據證
      人即告訴人於警詢及原審審理時證述屬實（見警卷第8、9
      頁，原審卷第46、47頁），且為被告自承在卷，衡情告訴
      人豈有不待被告先開口表明其目的，且完全不問明被告來
      意，或先觀察被告言行舉措，即先動手推拉被告之理，是
      以被告前揭辯詞，自不足採。
（三）又被告雖另辯稱：其不清楚告訴人與乙○○間之借貸關係
      ，只是因為乙○○積欠車資，說可以直接拿前揭本票向告
      訴人要債，才持前揭本票向告訴人要錢云云。惟查，告訴
      人從未積欠被告債務，被告仍持前揭面額210 萬元之本票
      向告訴人索討金錢，已如前述，而證人即告訴人甲○○於
      原審到庭證稱：被告向其追討金錢時，均聲稱其欠被告金
      錢，要其趕快還錢，從未提到要幫乙○○討債等語（見原
      審卷第47頁）；再被告於94年2 月3 日警詢時，堅稱其曾
      經由朋友乙○○之介紹，借款新臺幣（下同）210 萬元予
      告訴人，金錢來源係其自行籌措55萬元、其父親出85萬元
      ，及向阿楠仔、阿楠仔之妻分別借得30萬與40萬元云云（
      見警卷第18頁），至96年7 月18日通緝到案，於受檢察官
      訊問時，始承認告訴人並未積欠其債務之事實，倘被告確
      實為乙○○索討債務，且主觀上僅為釐清乙○○與告訴人
      之借貸關係，別無其他不法目的，則其於警察局受調查時
      ，只要將實情據實向警員陳述，即可請員警協助查證告訴
      人是否確實積欠乙○○債務，並解決相關債務糾紛，又何
      須憑空杜撰上揭說詞，誆稱其貸予告訴人210 萬元，足見
      其當時所表現之行為，與「幫他人索討債務」情狀，實相
      去甚遠。又按本票為由發票人簽發一定金額，在指定到期
      日，由自己無條件支付與受款人或執票人之有價證券，本
      票未記載受款人者，以執票人為受款人，又執票人向本票
      發票人行使追索權時，得聲請法院裁定後強制執行（票據
      法第3 條、122 條第3 項、123 條），因此再社會交易實
      務上，本票常有作為債權之擔保，或藉此取得對債務人執
      行名義等功能，對債權人自有相當程度之重要性，一般除
      非債權已獲得滿足，自無任意將本票交付他人之理，本案
      被告自承乙○○僅積欠被告約3 、4 萬元車資，而上開本
      票面額則高達210 萬元，且未記載受款人姓名，則如乙○○確實對告訴人有如此高額之債權，竟隨意將上開本票交
      付被告，表示被告可直接向告訴人要債，卻又未與被告約
      定要得金錢後，應如何將剩餘之金錢歸還乙○○之方式，
      已與常情有違；又觀諸上開本票簽發日期在被告自稱乙○○交付本票之日前約1 個月，如乙○○當時有能力貸予告
      訴人210 萬元，只要直接償還積欠被告之包車車資即可，
      何須以將上開本票交由被告向告訴人索取金錢之間接方式
      ，償還僅僅3 、4 萬元之車資，亦顯與事理不符；參以被
      告學歷為專科肄業，職業為計程車司機（見警詢筆錄受詢
      問人基本資料欄），具一般智識程度，應不致在前述諸多
      不合常理情形下，仍誤信乙○○與告訴人確實有借貸關係
      ，而為乙○○向告訴人討債。是被告所辯其純粹為乙○○
      討債，非為自己不法所有云云，均為避重就輕之詞，不足
      採信，應堪認被告係意圖為自己不法之所有，而向告訴人
      索討金錢。
（四）再被告以前揭直接對告訴人身體施暴，並對告訴人恫稱：
      「為何不還錢、何時還錢」之方式，向告訴人索討金錢，
      雖以要求對方「償還欠款」為名，惟告訴人實際上並未積
      欠被告債務，而「追討債務」亦係一般勒索錢財常用之託
      詞，而蘊含有如予拒絕，即對對方不利之意思，並參以被
      告已以「討債」為名，尋找告訴人數次，衡之一般常情，
      在身體已直接受到傷害之情形下，自足使人心生畏懼，甚
      為明確。
（五）綜上所述，本案被告有於前揭時地，意圖位自己不法之所
      有，將告訴人強拉至牆角，使其不能自由離去，接連以徒
      手毆打及言語恫嚇之方式，恐嚇告訴人交付金錢，並致告
      訴人受前揭傷害等行為，事證明確，被告之犯行堪以認定
      ，應予依法論科。
三、論罪科刑部分：
（一）被告行為後，刑法前於94年2 月2 日修正公布，並於95年
      7 月1 日施行。經查：修正後刑法第33條第5 款規定「罰
      金：新臺幣1 千元以上，以百元計算之。」與修正前刑法
      第33條第5 款規定「罰金：1 元以上。」不同，本案罰金
      刑最低度部分，經比較新舊法結果，以舊法有利於被告。
（二）按刑法上所稱之「恐嚇」，固係指以危害通知他人，使該
      人主觀上生畏怖心之行為，然此危害之通知，並非僅限於
      將來，其於現時以危害相加者，亦應包括在內。因是，恐
      嚇之手段，並無限制，其以言語、文字為之者無論矣，即
      使出之以強暴、脅迫，倘被害人尚有相當之意思自由，而
      在社會一般通念上，猶未達於不能抗拒之程度者，仍屬本
      罪所謂「恐嚇」之範疇。至於危害通知之方法，亦無限制
      ，無論明示之言語、文字、動作或暗示之危害行為，苟已
      足使對方理解其意義之所在，並足以影響其意思之決定與
      行動自由者均屬之。故其與強盜之區別，端在所為之強暴
      、脅迫，其於社會一般通念上，是否足以抑制被害人之意
      思自由，至於不能抗拒，以為財物之交付為斷，倘其尚未
      達到此一程度，雖係意圖為自己不法之所有而出之以強暴
      、脅迫，亦僅應成立恐嚇取財罪（最高法院80年度第4 次
      刑事庭會議決議、81年度臺上字第867 號判決參照），本
      案被告以前揭方式直接對告訴人身體施以強暴，惟其毆打
      告訴人數下，應尚未達完全抑制告訴人意思自由程度。是
      核被告所為，係犯刑法第346 條第1 項恐嚇取財罪、第27
      7 條第1 項傷害罪。公訴人認被告尚涉犯刑法第304 第1
      項之罪名云云，惟按「以強暴、脅迫使人行無義務之事，
      若係出於為自己或第三人不法所有之意圖，而使人交付財
      物，或藉以取得財產上不法利益，即應依其犯罪態樣，分
      別論以恐嚇取財或強盜罪名，不得再論以刑法第304 條第
      1 項之強制罪」（參考最高法院96年台上字第6618號判決
      ），本件被告既係基於恐嚇取財，意圖為自己不法所有之
      犯意，而用手拉住被害人甲○○使其無法離開，再將甲○○拉至守衛室內靠牆處。依上開說明，即應逕論被告恐嚇
      取財未遂犯行，不再論刑法第304 條第1 項強制罪名，公
      訴人上開見解尚有未洽。又被告已著手於恐嚇取財犯行，
      因員警介入處理而不遂，為未遂犯，應依刑法第25條第2
      項規定，按既遂犯之刑減輕其刑（被告犯罪後，刑法關於
      未遂犯之規定，固有修正，然因僅屬條項之變動，其實質
      內容並未變更，故非刑法第2 條第1 項所稱「行為後法律
      有變更」之情形，自無新舊法比較適用之問題，應逕行適
      用裁判時法律）。再被告接連毆打告訴人數下，同時並以
      言語恫稱：「為何不還錢，何時還錢」等語，乃基於同一
      恐嚇取財、傷害犯意，在同一地點，及密切相近之時間，
      接續為之，應僅論以一恐嚇取財、傷害罪。又被告該等行
      為除影響告訴人意思自由外，更造成告訴人身體受傷結果
      ，而同時觸犯前揭二罪，乃以一行為犯數罪名，應依刑法
      第55條規定，從重依恐嚇取財未遂罪處斷。
（三）原審論處被告罪刑，固非無見；惟查，有如前述，本件被
      告係基於恐嚇取財，意圖為自己不法所有之犯意，而用手
      拉住被害人甲○○使其無法離開，再將甲○○拉至守衛室
      內靠牆處而恐嚇取財未遂，即應逕論被告恐嚇取財未遂罪
      名，不再論刑法第304 條第1 項強制罪名，原判決認被告
      另觸犯刑法第304 條第1 項之罪名云云，尚有未洽，被告
      上訴意旨否認犯罪，雖不足取，但原判決既有上開可議之
      處，仍無可維持，應將原判決撤銷改判。爰審酌被告正值
      青壯之年，不思以正當方法取得財物，竟以前揭對他人身
      體施強暴之恐嚇手段欲取得他人財物，致告訴人心裡受有
      極大恐懼，惡性非輕，及犯案動機、所欲取得之財物金額
      ，與其犯後之態度等一切情狀，仍如原審量處如主文第二
      項所示之刑。至被告犯罪雖在96年4 月24日之減刑基準日
      以前，惟其前於94年間為臺灣高雄地方法院檢察署通緝，
      而於中華民國96年罪犯減刑條例施行後之96年7 月18日始
      緝獲歸案，自非該條例第5 條所稱「於96年12月31日以前
      自動歸案」情形，依法不得減刑，附此敘明。另扣案如附
      表所示之本票1 紙，雖係被告為本案犯行所用之物，惟該
      紙本票既為乙○○所有，又無證據證明乙○○已將該本票
      所有權移轉予被告，爰不予宣告沒收，併此敘明。
四、公訴意旨另以：被告基於意圖為自己不法所有之概括犯意，
    先於94年1 月24日上午5 時許，至甲○○與母親唐鍾麗琴位
    於高雄市○○區○○路118 巷99號同住之住家，潑灑油漆及
    冥錢，使人心生畏懼；又於94年1 月29日上午11時30分許，
    在上揭住處留下恐嚇字條，字條寫明「甲○○：你再不出面
    處理欠我的210 萬我會死的很難看會自殺拜託還我錢」，並
    留有丙○○當時靠行「雄風無線」計程車行的聯絡名片1 紙
    。因認被告此部分行為，亦涉犯恐嚇取財未遂罪嫌云云。經
    查：
（一）按被告未經審判證明有罪確定前，推定其為無罪；又犯罪
      事實應依證據認定之，無證據不得認定犯罪事實；又不能
      證明被告犯罪者，應諭知無罪之判決，刑事訴訟法第154
      條第1 項、第2 項及第301 條第1 項分別定有明文。公訴
      意旨認被告涉有前揭犯行，無非係以告訴人甲○○與被害
      人即告訴人甲○○之母唐鍾麗琴之指證，告訴人家門口照
      片2 張、被告所有扣案之「雄風無線」計程車名片，及恐
      嚇字條各1 張為其主要論據。被告則堅決否認有何前揭犯
      行，辯稱：其並未於前揭時間到告訴人家中潑灑油漆、冥
      紙，又其雖然留下前揭字條，但留下該張字條的意思是說
      ，如告訴人不還錢，其就會被人逼債，自己會死的很難看
      等語。
（二）就前揭告訴人家門口於94年1 月24日遭人潑灑油漆一節，
      告訴人及證人唐鍾麗琴均證稱：其未看到潑灑油漆、冥紙
      的人，不知道是何人所做的等語（見96年度偵緝字第2898
      號卷第19、20頁，原審卷第46頁），是並無任何直接證據
      證明被告涉有該犯行；又被告雖自承其於94年1 月起，持
      前揭本票向告訴人索討金錢，且在同年1 月29日有到告訴
      人家留下車行名片及紙條1 張等情，但查，告訴人簽立該
      紙本票之緣由，乃唐鍾麗琴最早於93年11月19日收到不明
      人士交付內裝有6 顆子彈之恐嚇信件，後於同年12月15日
      ，乙○○在路上攔下告訴人，向其表示「我知道送你6 顆
      子彈的人，你要小心點，改天再告訴你！」等語，又於同
      年月21日，乙○○撥電話邀約告訴人至楠梓路旁清豐公園
      見面，並以告訴人家人有生命危險等理由，要求告訴人簽
      立本票，告訴人因而心生畏懼，始簽下前揭本票等事實，
      有告訴人94年1 月18日警詢筆錄在卷可證（見警卷第4 至
      6 頁）。而告訴人除指證乙○○之外，復證稱其並未看到
      被告有參與前揭寄送子彈或要求告訴人簽立本票之行為（
      見96年度偵緝字第2898號卷第20頁），是亦無其他事證足
      以推認前揭潑油漆、灑冥紙行為當然係被告所為，而檢察
      官復未能舉證證明被告有此部分之犯行，是被告所涉前揭
      犯行，尚屬無從證明。
（三）又被告雖自承有留下計程車名片及內容為「甲○○：你再
      不出面處理欠我的兩百一拾萬我會死的很難看會自殺拜託
      還我錢」字條1 張，然觀諸該字條內容全文，均未直接表
      示要以何種方式加害於告訴人或其家人，已難認係將加害
      於告訴人或其家人之惡害通知。再僅對他人表示「如果不
      給錢自己會死得很難看」，既未表示要以何種方式對對方
      不利，則除非傳達之語氣兇惡，或伴有其他肢體動作，或
      佐以其他文字，暗示對方自己將鋌而走險，如予拒絕，即
      會遭其報復，客觀上可以推認該語句實際上是以暗示、隱
      喻之方式傳達將加害於被害人之訊息，否則「討不到錢自
      己就會死得很難看」至多僅是描述一個客觀之事實而已，
      尚不得據此推認該文句即係將加害告訴人之惡害通知；本
      案被告雖於該張紙條上書寫「死」之文字，並特意將字體
      加大表現，然所傳達之訊息是否已該當於恐嚇之「惡害通
      知」，應就文章之整體內容觀之，而非斷章取義而為推測
      ，經綜合全文文意以觀，前揭紙條文句中「死」既係針對
      被告自己而言，則被告應僅係以此強調如未能取得金錢自
      己將遭受不利之下場，以引起告訴人之注意，亦難據此即
      推認被告係以「死」字為暗示、隱喻，傳達將危害告訴人
      生命之惡害通知。又被告曾數度向告訴人或其家人索討金
      錢，惟除可證明被告於94年2 月2 日有以徒手毆打告訴人
      之強暴手段，向告訴人索討金錢，以及證人唐鍾麗琴曾於
      偵查中證稱：被告有到其家中要過錢，對其大小聲令其心
      裡很害怕，好像是94年1 月31日去的等語（見96年度偵緝
      字第2898號卷第27頁）之外，其餘告訴人向警察報案或於
      偵查中證述時，則均未提及被告在96年1 月29日留下前揭
      字條之日之前，即已使用恐嚇或暴力等不法手段（見各該
      警詢筆錄、訊問筆錄），且均查無證據證明被告除上揭行
      為外，尚有何以其他非法手段向告訴人索討金錢，是以亦
      無法以被告在94年1 月29日前，已對告訴人或其家人為恐
      嚇之行為，而推認被告於留下字條時，主觀上有恐嚇之犯
      意。從而，被告雖因經濟陷入困境，明知告訴人並未積欠
      其債務，仍向告訴人索討金錢，而有為自己不法所有之意
      圖，然其於96年1 月29日所留字條，既未以加害生命、身
      體、自由、名譽、財產之事對告訴人或其家人施以惡害之
      通知，亦無法證明其有恐嚇犯意，則其所為自與恐嚇取財
      罪之構成要件尚有未符。
（四）綜上所述，此部分公訴人所舉證明方法，尚未達使本院得
      被告有罪之確信；此外，復查無其他積極證據足資證明被
      告有前揭恐嚇取財未遂犯行，本應就此部分為被告無罪之
      諭知，惟公訴意旨認此部分與前開有罪部分有刑法修正前
      連續犯之裁判上一罪關係，爰不另為無罪之諭知。
據上論斷，應依刑事訴訟法第369 條第1 項前段、第364 條、第
299 條第1 項前段，刑法第2 條第1 項、第346 條第3 項、第1
項、第277 條第1 項、第25條第2 項、第55條，判決如主文。
本案經檢察官彭南雄到庭執行職務。
中    華    民    國    97    年    2     月    29    日
                      刑事第六庭  審判長法  官  王憲義
                                        法  官  張盛喜
                                        法  官  邱永貴
以上正本證明與原本無異。
不得上訴。
中    華    民    國    97    年    2     月    29    日
                                        書記官  鄭翠芬
中華民國刑法第346條
（單純恐嚇罪）
意圖為自己或第三人不法之所有，以恐嚇使人將本人或第三人之
物交付者，處6 月以上5 年以下有期徒刑，得併科1 千元以下罰
金。
以前項方法得財產上不法之利益，或使第三人得之者，亦同。
前二項之未遂犯罰之。
中華民國刑法第277條
（普通傷害罪）
傷害人之身體或健康者，處 3 年以下有期徒刑、拘役或 1 千元
以下罰金。
犯前項之罪因而致人於死者，處無期徒刑或 7 年以上有期徒刑；
致重傷者，處 3 年以上 10 年以下有期徒刑。
附表：
┌────┬──────────────────┬─────┐
│名稱    │  記載內容                          │  備  註  │
├────┼──────────────────┼─────┤
│本票1紙 │發票人：甲○○，票據號碼：NO954183號│          │
│        │，票載金額：210 萬元，發票日期：93年│          │
│        │12月21日                            │          │
└────┴──────────────────┴─────┘


司法院資訊處製作；財團法人民間司法改革基金會備份。
